臺灣嘉義地方法院民事裁定
110年度訴聲字第10號 
聲  請  人  謝崑滄  




相  對  人  劉育昌  
上列當事人間請求塗銷信託、抵押等等事件（本院110 年訴字第
673 號），聲請人聲請許可為訴訟繫屬事實之登記，本院裁定如
下：
    主  文
聲請駁回。
    理  由
一、按訴訟標的基於物權關係，且其權利或標的物之取得、設定
    、喪失或變更，依法應登記者，於事實審言詞辯論終結前，
    原告得聲請受訴法院以裁定許可為訴訟繫屬事實之登記，民
    國106 年6 月14日修正公布並施行之民事訴訟法第254 條第
    5 項定有明文。其修正理由為「現行條文第五項規定旨在藉
    由將訴訟繫屬事實予以登記之公示方法，使第三人知悉訟爭
    情事，俾阻卻其因信賴登記而善意取得，及避免確定判決效
    力所及之第三人受不測之損害。其所定得聲請發給已起訴證
    明之當事人，係指原告；其訴訟標的宜限於基於物權關係者
    ，以免過度影響被告及第三人之權益。」可知依上開規定得
    許可為訴訟繫屬事實登記者，須該訴訟標的係本於物權關係
    ，且該權利或標的物之取得、設定、喪失、變更依法應登記
    者為限。若原告起訴所主張為訴訟標的之權利，其取得、設
    定、喪失或變更無須登記者（例如基於買賣契約所生之債權
    ），縱使原告所請求給付者，為取得、設定、喪失或變更應
    經登記之標的物（例如不動產），仍與上開規定之要件不符
    ，自不得聲請許可為訴訟繫屬事實之登記。
二、聲請意旨略以：相對人係經營地下錢莊為業，經聲請人向其
    表明欲歸還借款後即避為見面，更私自將聲請人所有之土地
    、房屋等不動產辦理信託並完成所有權過戶登記，綜觀其行
    為，相對人不願聲請人清償借款，無非是貪圖聲請人提供擔
    保的不動產價值遠高於借款的額度，如果接受申請人的清償
    相對人無法再享受高額的利息利益，在本案訴訟期間為了貪
    圖巨額的利益，相對人不無可能將聲請人所提供擔保物未經
    聲請人同意予以處分，造成聲請人不測之損害。為免訴訟繫
    屬中遭登記名義人移轉予善意第三人，爰依民事訴訟法第 2
    54條第5 項前段規定，聲請為訴訟繫屬之登記等語。
三、經查，聲請人請求一、確認兩造間借款債務超過新臺幣3,23
    5萬5千元以外不存在。二、被告(即相對人，下同)應於原告
    （即聲請人，下同）清償第一項聲明之借款債務後，塗銷原
    告所有如附表所示五筆不動產之最高限額抵押權登記。三、
    被告應將附表所示五筆不動產之信託登記全部塗銷一節，有
    本院110 年度訴字第673號案卷可資為憑。而核以其本案訴
    訟標的之權利性質，無非係確認債務金額，並主張通謀虛偽
    意思表示同時請求塗銷信託及最高限額抵押登記法律關係。
    然而，兩造間有無通謀虛偽意思表示，是否應塗銷信託及最
    高限額抵押登記，其訴訟標的係基於債權關係所生之請求權
    ，非屬基於物權之請求權，核與民事訴訟法第254 條第5 項
    規定之要件不符，是聲請人聲請裁定許可為訴訟繫屬事實之
    登記，於法未合，應予駁回，爰裁定如主文。
中　　華　　民　　國　　110 　年　　12　　月　　30　　日
                  民事第三庭  法  官  柯月美
正本係照原本作成。
如對本裁定抗告，須於裁定送達後10日內向本院提出抗告狀，並
繳納抗告費新臺幣1,000 元。
                              書記官　戴睦憲
中　　華　　民　　國　　110 　年　　12　　月　　30　　日